臺灣高等法院臺中分院民事判決
109年度上更一字第27號
上  訴  人  賴增華  
訴訟代理人  賈俊益律師
複代理人    曾玲玲律師
被上訴人    朱林秀霞（即朱進中之承受訴訟人）

            朱鉌鑫（即朱進中之承受訴訟人）

            朱杏娸（即朱進中之承受訴訟人）

            朱宗瑋（即朱進中之承受訴訟人）

            朱翊均（即朱進中之承受訴訟人）

上二人共同
法定代理人  洪惠萍  
共      同
訴訟代理人  陳建勛律師
複代理人    張智翔律師
參  加  人  鳳威不動產經紀有限公司

法定代理人  蔣金鳳  
上列當事人間請求返還斡旋金事件，上訴人對於中華民國107年6
月13日臺灣彰化地方法院106年度訴字第471號第一審判決提起上
訴，經最高法院第一次發回更審，上訴人並為聲明之減縮，本院
於110年10月13日言詞辯論終結，判決如下：
    主  文
原判決關於駁回上訴人後開第二項之訴部分，及該部分假執行之
聲請，暨訴訟費用（除減縮部分外）之裁判均廢棄。 
被上訴人應於繼承朱進中所得遺產為限，負連帶給付上訴人新臺
幣300萬元，及自民國106年5月6日起至清償日止，按年息百分之
五計算之利息。
第一、二審及發回前第三審訴訟費用（除減縮部分）均由被上訴
人應於繼承朱進中所得遺產為限，負連帶負擔，參加費用由參加
人負擔。
本判決所命給付，於上訴人以新臺幣100萬元為被上訴人預供擔
保後得假執行。但被上訴人如以新臺幣300萬元為上訴人預供擔
保，得免為假執行。 
    事實及理由
壹、程序事項：
　　按當事人死亡者，訴訟程序在有繼承人、遺產管理人或其他
    依法令應續行訴訟之人承受其訴訟以前當然停止；承受訴訟
    人，於得為承受時，應即為承受之聲明，民事訴訟法第168
    條及第175條第1項分別定有明文。查原被上訴人朱進中（下
    稱朱進中）於民國109年6月11日死亡，被上訴人為其全體繼
    承人，並已具狀聲明承受訴訟，有系統表、戶籍謄本在卷可
    稽（見本院卷第51至59頁），依法自無不合，應予准許。
貳、實體事項：
一、上訴人主張：被上訴人於106年2月16日與參加人鳳威不動產
    經紀有限公司（下稱鳳威公司）簽立土地專任委託銷售契約
    書（下稱系爭委託銷售書），將其所有坐落彰化縣○○鄉○○○
    段0000地號土地所有權全部（下稱系爭土地）及其上廠房，
    以每坪新臺幣（下同）3萬元委託出售及收受定金，期間至1
    06年5月16日止。又鳳威公司員工即證人黃○昌向其稱系爭土
    地得變更為丁種建築用地，廠房可辦理工廠登記，致其受到
    誤導，而於106年2月20日與鳳威公司簽訂不動產買賣意願書
    （下稱系爭意願書），委以總價3300萬元向被上訴人購買，
    並簽發支票1紙（付款人為訴外人○○銀行○○分行、發票日同
    年3月20日、票號0000000、票面金額300萬元，下稱系爭支
    票）作為斡旋金。而其雖於同年3月1日將買價提高至3600萬
    元，但強調系爭土地須可作為建築用地、廠房須可辦理工廠
    登記（下稱系爭條件），始願意買受。嗣其發現系爭土地屬
    特定農業區，無從變更為丁種建築用地，廠房亦不能辦理工
    廠登記，且兩造間從未就承購總價款之付款方式商討過而達
    成合致，故未與被上訴人成立買賣契約（下稱系爭買賣契約
    ），被上訴人不得依約沒收系爭支票，並無權提示系爭支票
    予以兌現，被上訴人受領該300萬元款項，顯無法律上之原
    因。且縱兩造間已成立系爭買賣契約，依其業已依法撤銷錯
    誤之意思表示，系爭買賣契約復已不成立，承前，被上訴人
    受領該300萬元亦屬無法律上之原因。此外，縱認系爭買賣
    契約成立生效，該違約金屬損害賠償總額預定額性質，違約
    金約定亦屬過高。茲被上訴人為朱進中之全體繼承人，就該
    債務自應以繼承朱進中遺產為限負清償責任等情。爰依民法
    第88條、第179條規定及繼承之法律關係，減縮請求被上訴
    人應於繼承遺產為限，負連帶給付其300萬元本息等語（原
    審為上訴人全部敗訴，上訴人不服，提起上訴，經發回前本
    院判決【下稱本院前審判決】駁回上訴人上訴，上訴人不服
    ，再提起上訴，嗣經最高法院以109年度台上字第1663號判
    決廢棄發回本院審理）。上訴聲明求為判決：㈠原判決關於
    駁回上訴人後開第㈡項之訴部分，及該部分假執行之聲請，
    暨訴訟費用（除減縮部分外）之裁判均廢棄；㈡上廢棄部分
    ，被上訴人應於繼承朱進中所得遺產為限，負連帶給付上訴
    人300萬元，及自起訴狀繕本送達翌日起至清償日止，按年
    息百分之五計算利息；㈢願供擔保請准宣告假執行。 
二、被上訴人則以：其於106年3月20日同意上訴人所提出3600萬
    元買價，依系爭委託銷售書第7條第2項及系爭意願書第4條
    第1項約定，兩造就系爭土地及廠房已成立系爭買賣契約，
    系爭斡旋金已轉為定金。嗣上訴人反悔不買，屢經催告簽約
    未果，其得依民法第249條第2款規定，或系爭意願書第6條
    約定，沒收該300萬元定金充作違約金，上訴人不得請求伊
    返還等語，資為抗辯。並答辯聲明：㈠上訴駁回。㈡如受不利
    之判決，願供擔保，請准宣告免為假執行。
三、參加人鳳威不動產經紀有限公司（下稱鳳威公司）均未於本
    院言詞辯論期日到場，惟依其所提原審書狀略以：朱進中委
    由其銷售土地，並由承辦員工黃○昌、黃○子多次與兩造協調
    溝通，終使兩造意思表示表示一致而依約將斡旋金轉為定金
    ，系爭買賣契約已經成立。上訴人於本件交易時，未曾在系
    爭意願書特約事項為系爭條件之記載，且對付款方式亦無特
    別註記。惟上訴人事後藉詞反悔不買，經協調未果，才由朱
    進中依約及法律規定解除系爭買賣契約並沒收該300萬元定
    金。上訴人前開請求，自無理由。並參加答辯聲明：上訴駁
    回。 　
四、兩造不爭執之事項：
  ㈠被上訴人於106年2月16日與參加人簽立系爭委託銷售書，委
    託期間自106年2月16日起至106年5月16日止。系爭委託銷售
    書第七條訂金之收取㈡約定：「若買方同意本契約之出售條
    件及出價已達委託價格，買賣契約視為有效成立，甲方同意
    授權乙方無須再行通知即得全權代理收受並保管定金…通知
    買方成交…」。另第七條訂金之收取㈠約定，鳳威公司為買賣
    雙方之代理人。
  ㈡上訴人於106年2月20日與參加人簽訂系爭意願書，願以總價3
    300萬元購買系爭土地，並開立系爭支票1紙，交予黃○昌作
    為斡旋金，斡旋有效期間至106年3月20日止。系爭意願書第
    6條約定：「違約處罰：斡旋金轉為定金後，如買方有反悔
    不買情事或違反已約定事項，致無法簽訂買賣契約時，定金
    由賣方沒收。」
  ㈢參加人員工黃○昌、黃○子針對定金之收取同時為本件買賣雙
    方之代理人。
  ㈣於106年3月1日上訴人同意提高成交金額為3600萬元；事後參
    加人以賣方於期間內接受買方之承購總價款及付款條件，系
    爭買賣契約即成立生效為由，將上訴人所交付系爭支票轉為
    定金，交付被上訴人收執提示兌現。
  ㈤系爭土地之使用分區為「特定農業區」；使用地類別為「農
    牧用地」。
  ㈥系爭委託銷售書、土地標的現況說明書、系爭意願書、契約
    變更附表、賣方定金收款憑證等文件，均未註記系爭土地可
    辦理變更為丁種建築用地或建物可辦理工廠登記。
  ㈦參加人於106年3月29日以○○郵局第00號存證信函，催告上訴
    人簽訂正式書面契約，惟上訴人屆期並未簽署。
  ㈧被上訴人於106年4月11日提示兌現系爭支票。
  ㈨被上訴人於106年4月21日以○○郵局第00號存證信函，解除系
    爭買賣契約，並沒收該金300萬元定金。
五、兩造爭執之事項：
  ㈠系爭買賣契約是否成立？如未成立，上訴人依民法第179條及
    繼承之法律關係，請求被上訴人應於繼承朱進中之遺產為限
    ，負連帶給付300萬元本息，有無理由？
  ㈡若認系爭買賣契約已成立，上訴人能否以民法第88條意思表
    示錯誤為由，撤銷系爭買賣契約之意思表示，並請求被上訴
    人應於繼承朱進中之遺產為限，負連帶給付300萬元本息，
    有無理由？
  ㈢若認系爭買賣契約已成立，被上訴人得否沒收該300萬元定金
    ，合理沒收金額若干？
六、本院得心證之理由：
  ㈠按當事人主張有利於己之事實者，就其事實有舉證之責任，
    民事訴訟法第277條定有明文。次按當事人互相表示意思一
    致者，無論其為明示或默示，契約即為成立。稱買賣者，謂
    當事人約定一方移轉財產權於他方，他方支付價金之契約。
    當事人就標的物及其價金互相同意時，買賣契約即為成立。
    民法第153條第1項、第345條分別定有明文。又民法第345條
    第2項所謂標的物及價金，非僅謂當事人就買賣契約標的物
    及價金之特定而言，尚應包括當事人對標的物交付、所有權
    移轉登記時期、價金之給付方式等在內，若當事人於買賣契
    約協商斡旋之過程中，雖就買賣標的物及價金為約定，惟就
    其餘具體內容，例如付款方法、所有權移轉登記時期、標的
    物交付等事項，均未約定，自難認買賣雙方就買賣契約之必
    要之點已有互相同意。再不動產之買賣，除標的物及其價金
    ，當事人須互相同意外，尚涉及付款方法、稅負、點交、費
    用及違約等重要事項。故依事件之性質，倘當事人還未就所
    有事項達成合意，而根據一方當事人之意思表示應就這些事
    項作成約定，於發生疑問時，契約即尚未成立。本件上訴人
    主張其與朱進中間就系爭條件及付款方式尚未達成合致，系
    爭買賣契約並未成立，系爭支票僅作為斡旋金，依約仍未轉
    換成定金，而其既無可歸責事由，被上訴人自不得依約或依
    法沒收該300萬元款項等情，為被上訴人及參加人所否認，
    並均辯稱：上訴人於本件交易時，未曾在系爭意願書之特約
    事項為系爭條件之記載，且對付款方式並已載明「配合代書
    作業」戳章，可見系爭買賣契約業已成立，上訴人屢經催告
    ，拒絕簽約，其自得依約及依約沒收該300萬元定金充作違
    約金等詞置辯。是以本院首應審究兩造間就系爭買賣契約是
    否成立，茲論述如下。
  ㈡依前所述，被上訴人及參加人抗辯：被上訴人得依約或依法
    沒收該300萬元定金乙情，顯係對被上訴人有利事項，自應
    由被上訴人及參加人就系爭買賣契約業已生效乙節，負積極
    舉證責任。被上訴人及參加人固雖辯稱：依系爭意願書第8
    條特約事項記載，上訴人並無約定將系爭條件列為系爭買賣
    契約內容等語，並以原證1之系爭意願書為憑（見原審卷第6
    頁）。惟參照上訴人所提出原證2之電話紀錄逐字稿內容（
    見原審卷第9頁至第11頁背面），足認上訴人於106年3月20
    日晚間7時24分與黃○昌、黃○子通話時，上訴人數度表示：
    當初講這個條件，就是要能辦理臨時工廠登記，以後要合法
    變更地目為工業用地，如果這個前提不在的話，那根本就不
    用買等語；黃○子回答：對，對，對，請代書寫在買賣契約
    書等語，黃○昌則回答：辦臨時工廠登記確定是可以的，至
    於辦理土地變更為丁建，不要告訴賣方，如果賣方知道可以
    變成丁建的話，一定會反悔這種賣價，土地變更慢慢地再辦
    等語；復參酌黃○昌於108年1月21日本院前審具結證稱：系
    爭買賣包含土地及其上廠房，其知道上訴人購買土地用途是
    要蓋工廠，其知道有這件系爭委託銷售書時，由其主動跟上
    訴人聯絡，這是第二次與上訴人聯絡，上訴人在簽署系爭意
    願書前，其有告知系爭土地是農業用區土地，上訴人確實有
    要求能夠辦理臨時工廠登記，其確定可以辦理臨時工廠登記
    ，所以沒有特別記載，且朱進中有告訴其已經有辦理臨時工
    廠登記等語（見本院前審卷第81至83頁），與原證2之電話
    紀錄逐字稿內容大致相符，本院審酌原證2之電話紀錄逐字
    稿內容，前後用語對應均相連接，敍述一貫，且證人黃○昌
    於本院前審證稱：對原證2之電話紀錄逐字稿內容等語；證
    人黃○子於本院前審結證稱：對原證2之電話紀錄逐字稿是其
    等與上訴人間對話等語（見本院前審卷第84頁背面），均無
    證述稱原證2之電話紀錄逐字稿有遭節錄、刪減之痕跡，則
    斟酌兩造委託黃○昌、黃○子洽談系爭買賣事宜時之一切情狀
    ，應認為上訴人主張黃○昌、黃○子將斡旋金即系爭支票交付
    予朱進中做為定金前，黃○昌、黃○子早已知悉其要求須符合
    系爭條件始同意買受系爭土地及廠房乙情為真實。從而，朱
    進中既否認「系爭條件」為系爭買賣契約之重要事項，足證
    上訴人及朱進中間就系爭條件尚未達成意思表示合致，自難
    僅以參加人提供予被上訴人簽名之制式契約條款即原證1之
    系爭意願書之特約事項（見原審卷第6頁）未載有「系爭條
    件」，即遽為被上訴人之有利認定，並進而逕認系爭買賣契
    約業已成立。
　㈢另依前揭兩造不爭執事項㈡、㈣所示，上訴人先於106年2月20
    日與參加人簽訂系爭意願書，願以總價3300萬元購買系爭土
    地，並開立系爭支票1紙，交予黃○昌作為斡旋金，後於同年
    3月1日上訴人同意提高成交金額為3600萬元等情為真。然依
    系爭意願書第四條第㈠項約定：「…買方同意前條斡旋金即轉
    為購屋定金之一部分，此據即視為定金收據…」等語，足認
    系爭支票本係作為斡旋金之用，並待系爭買賣契約成立後，
    方由黃○昌、黃○子交付予朱進中而為定金之一部分。然系爭
    不動產之付款條件依系爭意願書第2條約定：「承購總價款
    、付款條件：不動產承購總價款為新台幣參仟陸佰萬元整。
    簽約款（含定金）、用印款、完稅款、尾款（交屋）：總價
    之（空白）％或新台幣（空白）元整（蓋印：配合代書作業
    ）」（其旁註記：1.如遇銀行可貸之金額不足以支付尾款時
    ，應由買方以現金一次補足。2.若賣方原有貸款需買方代為
    清償時，買方願意配合辦理。）等語，顯見上訴人、朱進中
    及參加人均認知買方之付款方式為系爭買賣契約成立之必要
    之點，須上訴人及朱進中雙方達成合意，系爭買賣契約始為
    成立，然對照系爭委託銷售書及系爭意願書，卻僅由參加人
    逕以「配合代書作業」戳章取代之，顯見「付款條件」暨違
    約責任等重要事項未實際由上訴人及朱進中彼此進行意思表
    示之表達及合意乙情，應係真實。堪認上訴人及朱進中就給
    付買賣價金之定金比例、具體時程、有無尾款給付之擔保、
    不動產所有權移轉登記事宜等事項，於系爭意願書中均付之
    闕如，僅憑系爭意願書，尚難認系爭不動產買賣可順利履約
    。
　㈣復參酌系爭意願書第4條及第6條分別約定：「斡旋有效期間㈠
    斡旋有效期間至106年3月20日24時止，若賣方於期間內接受
    買方之承購總價及付款條件時，買賣契約即成立生效…㈡買方
    於契約成立後，應於3日內補足定金（成交價百分之十或新
    台幣【空白】萬元整）…」、「違約處罰：斡旋金轉為定金
    後，如買方有反悔不買情事或違反已約定事項，致無法簽訂
    買賣契約時，定金由賣方沒收。…」等語（見原審卷第6頁）
    ，顯見斡旋金並非因必然因買方之「承購總價」及賣方之「
    委託價格」相一致，即必然轉換成定金，仍須買賣雙方仍必
    須就買方之「付款條件」及賣方之「出售條件」等契約必要
    之點達成合意，系爭買賣契約始成立生效。然承上所述，關
    於付款條件，參加人僅以「配合代書作業」戳章取代，未實
    際向上訴人及朱進中進行「簽約款（定金）」、「用印款」
    、「完稅款」、「尾款」等事項逐一確認是否達成合意，則
    本院審酌系爭支票金額300萬元僅為承購總價款12分之1，而
    與系爭意願書第4條第2項所約定「成交價百分之十（或空白
    處）」之內容不符，如認系爭買賣契約業已成立生效，且上
    訴人有可歸責事由時，該定金之總額究為300萬元？抑或360
    萬元定金，誠有疑義，堪認上訴人與朱進中間並未就簽約款
    （含定金）多寡已達成合意。是以，定金多寡既與系爭買賣
    契約成立生效與否有密切關係存在，證人黃○昌、黃○子卻未
    與上訴人與朱進中仔細確認，自難認兩造間就系爭買賣契約
    重要事項均已合意，而發生效力。　
　㈤綜上所述，被上訴人及參加人既未能舉證證明系爭買賣契約
    業已成立生效，系爭支票仍僅為斡旋金，並未轉成定金，朱
    進中無權提示兌現系爭支票且受領該300萬元款項，朱進中
    以上訴人違約而沒入其所交付之斡旋金300萬元，即屬無法
    律上之原因而受有利益，並致上訴人受有損害，上訴人主張
    依民法第179條之規定，請求朱進中返還該300萬元，自屬有
    理由，應予准許。
  ㈥末按繼承人對於被繼承人之債務，以因繼承所得遺產為限，
    負清償責任，民法第1148條第2項定有明文。而依前所述，
    被上訴人為朱進中全體繼承人，上訴人依民法第179條規定
    及繼承法律關係，請求被上訴人應於繼承朱進中所得遺產為
    限，負連帶給付上訴人300萬元本息部分，為有理由，應予
    准許。
七、綜上所述，上訴人依民法第179條規定及繼承之法律關係，
    請求被上訴人應於繼承朱進中所得遺產為限，負連帶給付上
    訴人300萬元，及自106年5月6日起至清償日止按年息百分之
    五計算之利息，並無不合，應予准許。原審為上訴人此部分
    敗訴之判決，尚有未洽。上訴意旨指摘原判決此部分不當，
    求予廢棄改判，為有理由。爰由本院予以廢棄改判，如主文
    第2項所示。又兩造均陳明願供擔保，請准、免假執行之宣
    告，經核並無不合，爰分別酌定相當擔保金額准許之。
八、本件事證已臻明確，兩造其餘之攻擊或防禦方法及所用之證
     據，經本院斟酌後，認為均不足以影響本判決之結果，爰
    不 逐一論列，附此敘明。
九、據上論結，本件上訴為有理由，依民事訴訟法第450條、第8
    5條第2項、第463條、第390條第2項、第392條第2項，判決
    如主文。 
中　　華　　民　　國　　110 　年　　10　　月　　27　　日
                  民事第六庭  審判長法  官  楊熾光
                                    法  官  莊宇馨
                                    法  官  郭玄義
正本係照原本作成。       
如對本判決上訴，須於收受判決送達後20日內向本院提出上訴書
狀，其未表明上訴理由者，應於提出上訴後20日內向本院提出上
訴理由書（須按他造人數附具繕本）。
上訴時應提出委任律師為訴訟代理人之委任狀。具有民事訴訟法
第466條之1第1項但書或第2項之情形為訴訟代理人者，另應附具
律師及格證書及釋明委任人與受任人有該條項所定關係之釋明文
書影本。如委任律師提起上訴者，應一併繳納上訴審裁判費。因
疫情而遲誤不變期間，得向法院聲請回復原狀。 　　
                                    書記官  劉雅玲
　　　　　　　　　　　　　　　　　　
中　　華　　民　　國　　110 　年　　10　　月　　27　　日